臺灣雲林地方法院民事判決　　　　　　　100年度訴字第257號
原　　　告　楊文芎
　　　　　　楊燈富
　　　　　　楊順誠即楊天誠
　　　　　　楊蓮森
　　　　　　楊燈山
上五人共同
訴訟代理人　楊月惠
　　　　　　　　　　　　號6樓之2
被　　　告　陳祝明
　　　　　　陳明場
上列當事人間請求塗銷預告登記事件，本院於民國100 年11月15
日言詞辯論終結，判決如下：
    主  文
被告應將坐落雲林縣斗六市○○段社口小段一五之三地號、地目
旱、面積八○一平方公尺土地，於民國七十三年十月十二日經雲
林縣斗六地政事務所以斗地登速字第二一○三號收件所為之預告
登記塗銷。
訴訟費用由被告連帶負擔。
    事實及理由
壹、程序方面：
一、按其他因不動產涉訟者，得由不動產所在地之法院管轄，民
    事訴訟法第10條第2 項定有明文。本件被告陳祝明、陳明場
    之住所地雖均在彰化縣田尾鄉○○村○ 鄰○○路○ 段83號，
    惟因原告請求塗銷預告登記之土地坐落於雲林縣斗六市○○
    段社口小段15之3 地號（下稱系爭土地），在雲林縣境內，
    故本院有管轄權，合先敘明。
二、按訴狀送達後，原告不得將原訴變更或追加他訴，但請求之
    基礎事實同一或不甚礙被告之防禦及訴訟之終結者，不在此
    限；原告於判決確定前，得撤回訴之全部或一部，但被告已
    為本案之言詞辯論者，應得其同意，民事訴訟法第255 條第
    1 項第2 款、第7 款、第262 條第1 項分別設有規定。原告
    起訴時原請求被告及陳吳芙蓉、陳秋燕應連帶將系爭土地之
    預告登記，即土地登記之土地所有權部、其他登記事項欄所
    載「（限制登記事項）登記原因：預告登記。未辦所有權移
    轉登記予請求權人前不得移轉。請求權人：陳松。限制範
    圍：全部。73年10月12日收件斗地登速字第2103號」（下稱
    系爭預告登記）辦理塗銷登記，嗣於民國（下同）100 年10
    月7 日具狀撤回對陳吳芙蓉及陳秋燕之起訴，並於本院100
    年8 月18日及100 年11月15日言詞辯論期日變更聲明如主文
    第一項所示，經核原告變更之聲明只是將原來聲明中「連帶
    」二字剔除而已，請求之基礎事實相同，且不妨礙被告之防
    禦及訴訟之終結，與前開規定相符，應予准許。
三、被告經合法通知，未於言詞辯論期日到場，核無民事訴訟法
    第386 條各款所列情形，爰依原告聲請，由其一造辯論而為
    判決。
貳、實體方面：
一、原告起訴主張：原告所有之系爭土地係90年4 月18日繼承訴
    外人即被繼承人楊茂坤而取得，該土地前經訴外人即系爭預
    告登記請求權人陳松提起確認其與楊茂坤間之買賣關係存
    在訴訟，經臺灣高等法院臺中分院（下稱臺中高分院）72年
    度上更(三)字第189 號及最高法院73年度臺上字第2083號民事
    判決確認兩造間就系爭土地如判決附圖（Ａ）部分所示62坪
    之買賣關係存在確定，嗣陳松於73年10月12日申請雲林縣
    斗六地政事務所辦理預告登記，迄今已27年。而系爭土地自
    83 年6月1 日變更為都市計畫批發市場用地後，並無不能請
    求辦理所有權移轉登記之情事，惟陳松於77年10月21日死
    亡後，被告為其繼承人，並未請求辦理所有權移轉登記，迄
    今已17年，依民法第144 條規定，原告得拒絕履行。又依最
    高法院100 年度臺上字第608 號民事判決所示，預告登記既
    旨在保全債權請求權之行使，如該債權請求權已消滅或確定
    不發生時，該預告登記亦已失其依據，應予塗銷。為此，依
    據民法第1148條、第1153條之規定提起本件訴訟，並聲明：
    如主文第一項所示。
二、被告未於言詞辯論期日到場，亦未提出書狀為任何聲明或陳
    述。
三、原告主張之事實，業據其提出系爭土地登記第一類謄本、臺
    中高分院72年度上更(三)字第189 號民事判決影本、最高法院
    73年度臺上字第2083號民事判決、雲林縣斗六市公所100 年
    4 月8 日斗六市工字第1000009035號函、陳松之除戶謄本
    、繼承系統表及被告之戶籍謄本為證。又本院依職權向雲林
    縣斗六地政事務所函詢系爭土地於83年6 月1 日變更為批發
    市場用地後，如將該土地辦理所有權移轉登記給買受人，買
    受人是否有條件之限制？雲林縣斗六地政事務所函覆稱：買
    受人無任何條件限制，此有雲林縣斗六地政事務所100 年8
    月30日斗地一字第1000006786號函在卷可稽。且被告已於相
    當時期受合法之通知，未於言詞辯論期日到庭爭執，亦未提
    出書狀為反對之陳述，依民事訴訟法第280 條第3 項準用同
    條第1 項之規定，應視同自認，原告主張堪信為真實。
四、按預告登記係對於他人之土地權利，為保全其請求權而預先
    所為之登記，為限制登記之一，亦屬保全登記，其目的在於
    限制土地登記名義人對其土地有妨害保全之請求權之處分。
    而預告登記保全之請求權係為債權非屬物權性質，與查封、
    假扣押等其他限制登記所保全債權之請求權同，於請求權人
    死亡時，繼承人亦繼承該債權之請求權，無辦理繼承該請求
    權登記之必要。次按請求權，因15年間不行使而消滅，但法
    律所定期間較短者，依其規定；時效完成後，債務人得拒絕
    給付，民法第125 條、第144 條第1 項分別定有明文。又消
    滅時效完成之效力，固發生拒絕給付之抗辯權，惟債務人為
    抗辯後，消滅者為請求權而非權利本身，依此可知，債務人
    得主動提出以消滅時效已完成，拒絕清償債務之抗辯權利，
    債務人為抗辯後，請求權即為消滅。預告登記既旨在保全債
    權請求權之行使，如該債權請求權已消滅或確定不發生時，
    該預告登記亦已失其依據，應予塗銷，有最高法院100 年度
    臺上字第608 號判決意旨可資參照。經查，由臺中高分院72
    年度上更(三)字第189 號及最高法院73年度臺上字第2083號民
    事判決可知，系爭土地得辦理移轉登記時，被告之被繼承人
    陳松對原告之被繼承人楊茂坤有請求其移轉系爭土地62坪
    所有權之權利。嗣陳松於77年10月21日死亡，被告為其合
    法繼承人，其等於系爭土地於83年6 月1 日變更為批發市場
    用地後，即可請求楊茂坤辦理所有權移登記，惟被告卻未為
    上開請求。楊茂坤於90年4 月18日死亡後，由原告繼承取得
    系爭土地，被告亦未對原告為辦理所有權移轉登記之請求，
    自83年6 月1 日起至今，已逾15年之時效期間，被告之請求
    權於原告為拒絕給付之抗辯後即已消滅，依上開說明，系爭
    預告登記已失其依據，應予塗銷。而系爭預告登記繼續留存
    在系爭土地上，對原告所有權之行使有所妨害，依民法第76
    7 條「所有人對於妨害其所有權者，得請求除去之」之規定
    ，原告得請求被告塗銷系爭預告登記。從而，原告請求被告
    應將系爭預告登記予以塗銷，為有理由，應予准許。
五、訴訟費用負擔之依據：民事訴訟法第78條、第85條第2項。
中    華    民    國   100    年    11    月    29    日
                  民事第一庭    法  官  蔡碧蓉
以上正本係照原本作成。
如對本判決上訴，須於判決送達後20日內向本院提出上訴狀（須
附繕本）。如委任律師提起上訴者，應一併繳納上訴審裁判費。
中    華    民    國   100    年    11    月    29    日
                                書記官  蘇紋泙